臺灣彰化地方法院民事判決
110年度訴字第918號
原      告  陳昀佑  

訴訟代理人  蕭淑娟  
被      告  張士明  

            張士彥  

            林文郎  
上  一  人
訴訟代理人  張右人律師
追加被告    張永三  
            張俊彬  

            行政院農業委員會農田水利署

法定代理人  蔡昇甫  
訴訟代理人  許林照  
            吳憲義  
上列當事人間請求確認通行權事件，本院於民國111年9月15日言
詞辯論終結，判決如下：
    主  文
確認原告對被告張士明、張士彥所有坐落彰化縣○○鎮○○段0000地
號土地如附圖二彰化縣田中地政事務所收件日期文號民國111年8
月25日土丈字第0875號複丈成果圖編號A所示面積27.63平方公尺
、編號B所示面積4.00平方公尺，被告林文郎所有坐落同段1244
地號土地如附圖二編號C所示面積28.38平方公尺有通行權存在。
被告張士明、張士彥、林文郎應容忍原告在前項通行權存在範圍
之土地，以夯實、整平通行之土地方式開設泥土路面以供通行，
暨被告林文郎應拆除前項通行範圍之地上物，被告張士明、張士
彥、林文郎不得設置障礙物或為妨害原告通行之行為。
訴訟費用由原告負擔。
　　事實及理由
壹、程序事項：
一、按袋地通行權因民法第787條規定而當然發生，並非因判決
    而創設，僅以判決就其位置、寬度等具體加以確定而已，故
    此項訴訟為確認訴訟。惟當事人就特定位置、範圍之土地通
    行權發生爭議時，法院應斟酌當事人之聲明、土地經濟效用
    及相鄰土地所有人之利益等，而依職權為公平合理之裁量，
    確定對於周圍地損害最少之通行處所及方法，不受當事人聲
    明之拘束，是其訴亦具有形成之訴之性質。
二、查本件原告起訴時僅列張士明、張士彥、林文郎為被告，請
    求確認原告就被告張士明、張士彥共有坐落彰化縣○○鎮○○段
    0000地號土地（下稱系爭1243地號土地）及被告林士郎所有
    同段1244地號土地(下稱系爭1244地號土地)有通行權存在。
    嗣本件訴訟中，經原告表明本件屬形成之訴，通行方案則由
    本院擇其周圍地損害最小之處所為之。經地政機關測量後，
    因各方案須經過張永三、張俊彬共有之同段1247地號土地(
    下稱系爭1247地號土地)以及行政院農業委員會農田水利署(
    下稱農田水利署)所有之同段1248地號土地(下稱系爭1248地
    號土地)，原告乃追加張永三、張俊彬、行政院農業委員會
    農田水利署為被告。核原告所為追加之訴與原訴之原因事實
    ，係基於同一袋地通行權法律關係所生之紛爭，有社會事實
    上之關聯性，且就原請求所主張之事實及證據資料，於追加
    之訴亦得加以利用，而基於同一袋地通行權法律關係所生之
    紛爭於同一程序加以解決，避免重複審理，亦符訴訟經濟原
    則，故原告所為訴之追加，係屬請求之基礎事實同一者，核
    與民事訴訟法第255條第1項第2款之規定相符，自應准許其
    追加。
三、被告林文郎經合法送達，未於最後言詞辯論期日到庭，核無
    民事訴訟法第386條所定情形，爰依原告之聲請，此部分由
    其一造辯論而為判決。
貳、實體事項：
一、原告主張：
　㈠原告所有坐落彰化縣○○鎮○○段0000地號土地（下稱系爭土地
    ）為農牧用地，原告在系爭土地種植芭樂，採收後需利用農
    機運輸，系爭土地與公路無適宜之聯絡，致不能為通常使用
    ，係屬袋地，而有通行周圍地以至公路之必要，通行寬度以
    2米至2.5米為適當。
　㈡被告林文郎為系爭土地東側1244地號土地之所有人；被告張
    士明、張士彥為系爭土地北側1243地號土地之所有人；被告
    張永三、張俊彬為系爭土地南側1247地號土地所有人；被告
    農田水利署為系爭1248地號土地所有人。因被告林文郎所有
    之系爭1244地號土地上已興建磚造鐵皮屋頂之建物作為豬舍
    ，不適宜通行，原告認通行被告張士明、張士彥共有之系爭
    1243地號土地應為侵害最小之方式，惟基於公平起見，系爭
    土地北側由被告張士明、張士彥及被告林文郎各提供部分系
    爭1243、1244地號土地供原告通行。本件屬形成之訴，請求
    本院擇其周圍地損害最小之處所為之。如今通行方案有A、B
    、C、D、E、甲、乙7種，原告優先主張案通行A案，其後順
    序為C、E等3個方案等情。並聲明：（一）先位請求確認原
    告就被告張士明、張士彥所有系爭1243地號土地，如彰化縣
    田中地政事務所民國110年11月25日土丈字第1289號複丈成
    果圖(下稱系爭附圖一)編號A部分有通行權；備位請求確認
    原告就被告張士明、張士彥所有系爭1243地號土地及被告林
    文郎所有系爭1244地號土地，如系爭附圖一編號C部分有通
    行權；或原告就被告張士明、張士彥所有系爭1243地號土地
    及被告林文郎所有系爭1244地號土地，如彰化縣田中地政事
    務所111年8月25日土丈字第0875號複丈成果圖(下稱系爭附
    圖二)編號A、B、C部分有通行權。（二）被告就上開通行範
    圍，應容忍原告通行並開設道路，暨將其上地上物拆除，不
    得設置障礙物或其他妨害原告通行之行為。
二、被告等則以：
　㈠被告張士明、張士彥：系爭土地與既有之柏油道路間，已有
    田埂路可以通行，伊已提供系爭1243地號土地之一部分作為
    田埂路，而一般農田100公分以下之田埂路已足供通常使用
    ，故系爭土地並非袋地。縱使認為系爭土地為袋地，系爭土
    地與被告林文郎所有之系爭1244地號土地，係源自重測前內
    三塊厝段196地號土地(下稱重測前196地號土地)分割而來，
    分割後系爭土地如成為袋地，依照民法第789條規定，應僅
    得通行他分割人之土地，不應損及伊等所有之系爭1243地號
    土地；被告林文郎雖主張重測前196地號土地亦未臨路，而
    係臨「溝」，然該「溝」即八堡二圳，圳溝旁均有堤岸作為
    道路，不可能沒有路。又系爭土地南側亦有田埂路可通往水
    利用地連接道路，如原告有通行需求，應通行系爭土地與系
    爭1244地號土地南側，一併解決被告林文郎位於同段1231-2
    地號土地之通行需求，始為損害最小等語。並聲明：原告之
    訴駁回。
　㈡被告林文郎：系爭土地目前種植果樹，依現況得以步行進入
    為農業通常使用，並非袋地，且系爭土地面積不大，無需使
    用車輛或大型農用機具，應無需2米之通行寬度。系爭1244
    地號土地雖與系爭土地均曾為重測前196地號土地，然45年7
    月20日即辦理分割，當時重測前196地號土地東側係鄰「溝
    」而未臨路，系爭土地並非因分割後成為袋地，應無民法第
    789條第1項規定之適用。被告林文郎所有之系爭1244地號土
    地現為畜牧場使用，如採C、D、E及乙案，均需拆除圍籬、
    建物及化糞池，對於被告林文郎損害甚鉅，而系爭1244地號
    土地東側為水利地，依現況為碎石路可通行，應採甲案為對
    鄰地損害最小之方案。並聲明：原告之訴駁回。
　㈢被告張永三、張俊彬：系爭1247地號土地係通行農田水利署
    的田埂，並非道路，伊不同意提供系爭1247地號土地給原告
    通行等語。並聲明：原告之訴駁回。
　㈣被告農田水利署：系爭1248地號土地東側為堤防，並非道路
    ，通行甲、乙案無法通往現有道路，應非適當之通行方案等
    語。並聲明：原告之訴駁回。
三、得心證之理由：
  ㈠原告所有之系爭土地為特定農業區之農牧用地，面積1851.09
    平方公尺，目前為原告種植果樹使用，現經由系爭1243、12
    44地號土地間之田埂與公路相接，田埂距被告林文郎設置之
    圍籬寬度不足1公尺等節，為兩造所不爭，並經本院偕同被
    告張士明、張士彥、林文郎現場履勘明確，有履勘筆錄、現
    場照片為據(見卷第147至163頁)。
  ㈡系爭土地應為準袋地：
　1.按土地因與公路無適宜之聯絡，致不能為通常使用時，除因
    土地所有人之任意行為所生者外，土地所有人得通行周圍地
    以至公路。民法第787條第1項定有明文。上揭土地所有人之
    通行權，須以土地與公路無適宜之聯絡為其要件。易言之，
    乃指土地所有人之土地與公路隔離，全無進出之通路或雖有
    進出之通路，但不適宜者而言，前者情形，學說上稱為袋地
    ，例如土地四週均為他人土地圍繞是，後者情形，學說上有
    稱為準袋地。本條立法意旨在於調和土地相鄰之關係，以全
    其土地之利用，故明定周圍地所有人負有容忍通行之義務。
    而是否與公路無適宜之聯絡致不能為通常之使用，應依其「
    現在」使用之方法判斷之。
　2.查系爭土地北側為被告張士明、張士彥所有之系爭1243地號
    土地、東側為被告林文郎所有之系爭1244地號土地、西側為
    訴外人所有之田地、南側為被告張永三、張俊彬所有之系爭
    1247地號土地，四面均臨私人土地而未臨路，有地籍圖謄本
    及空照圖可稽（見卷第17、31頁），經本院至現場履勘，距
    系爭土地最近之公路為彰化縣二水鄉八堡二圳西側之柏油道
    路，該道路鋪設柏油之範圍僅至系爭1244地號土地與1243地
    號土地交界，再往南為八堡圳堤岸碎石路面，目前系爭土地
    係經由系爭1243、1244地號土地間之田埂路通往柏油道路，
    該田埂路北側為水溝、南側為被告林文郎設置之圍籬，寬度
    最窄處不足1公尺等情，有本院勘驗筆錄、現場照片及系爭
    附圖二為據(見卷第147至181頁、第363頁)。足證系爭土地
    雖可經田埂通往公路，但其通行寬度不足1公尺，而原告於
    系爭土地種植果樹，有搬運果實進出之需求，該通行寬度實
    難以搬運果實進出，以致不能為通常之使用，依其情形仍應
    屬袋地。從而，被告張士明、張士彥、林文郎辯稱系爭土地
    得由田埂通行並非袋地云云，難認有據，並不足採。
  ㈢系爭土地並非因分割後成為袋地：
　1.按因土地一部之讓與或分割，而與公路無適宜之聯絡，致不
    能為通常使用者，土地所有人因至公路，僅得通行受讓人或
    讓與人或他分割人之所有地，民法第789條第1項前段定有明
    文。另按民法第789條之立法意旨，乃因土地所有人讓與土
    地之一部或分割土地時，就其可能造成不能與公路為適宜之
    聯絡之情形，為其能預見而得事先安排，土地所有人不能因
    自己之讓與或分割土地之任意行為，導致對當事人以外之其
    他土地所有人造成不測之損害。此法條所規定之通行權性質
    上乃土地之物上負擔，隨土地而存在，土地所有人將土地分
    割成數筆，同時或先後讓與數人，應仍有該法條規定之適用
    （最高法院89年度台上字第756號判決意旨參照）。
　2.查系爭土地與系爭1244地號土地於45年5月31日之前均屬重
    測前196地號土地(面積3598平方公尺)，所有人為訴外人張
    明芳，45年5月31日申請分割為內三塊厝段196、196-5地號
    土地，面積各為1747平方公尺、1851平方公尺，嗣張明芳將
    上開196-5地號土地於45年7月10日出售與訴外人董英、51年
    1月10日將196地號土地出售與被告林文郎，重測後196-5地
    號土地為系爭土地，196地號土地為系爭1244地號土地等節
    ，有彰化縣田中地政事務所111年7月6日中地一字第1110003
    173號函及檢附之人工登記簿謄本、重測前後異動資料在卷
    為憑(見卷第293至315頁)，足認系爭土地與系爭1244地號土
    地均曾為同一筆土地。然重測前196地號土地東側為「溝」
    而非道路，有45年土地複丈成果圖在卷可參(見卷第91頁)，
    而目前系爭1244地號土地東側亦為八堡二圳堤岸，為泥土碎
    石路面，並無公路鋪面，難認係供公眾通行之道路等節，有
    現場照片在卷為憑(見卷第91頁、第173至179頁)，是重測前
    196地號土地雖臨溝渠，然尚無證據證明45年間該溝渠堤岸
    為可供公眾通行之道路，是系爭土地並非因分割致無法與道
    路相連接而為袋地，本件並無適用或類推適用民法第789條
    規定之餘地。
  ㈣原告通行必要之範圍內對其周圍地損害最少之處所及方法：
  1.按土地因與公路無適宜之聯絡，致不能為通常使用時，除因
    土地所有人之任意行為所生者外，土地所有人得通行周圍地
    以至公路；有通行權人應於通行必要之範圍內，擇其周圍地
    損害最少之處所及方法為之，民法第787條第1項、第2項前
    段定有明文。袋地通行之主要目的，不僅專為調和個人所有
    之利害關係，且在充分發揮袋地之經濟效用，以促進物盡其
    用之社會整體利益，然其為所有人容忍義務之設，應於能達
    成上開社會利益之範圍內，盡量以將所有人之損害減至最低
    為必要。而是否為土地通常使用所必要之供通行範圍，應依
    土地位置、地勢、面積、用途及使用之實際現況定之，且應
    以事實審言詞辯論終結時之狀態為準，蓋通行權存在與否及
    其範圍，本隨袋地狀態之存續與否、立地、環境、使用等事
    實變更而異，法院無從預斷將來使用狀況之變更，自不得推
    論嗣後袋地所有人主觀預擬為如何目的之使用，而預先確認
    及於將來情形應供通行之範圍。況供通行土地所有權人所負
    擔者，僅為容忍袋地所有權人，於通常情形下使用袋地所必
    須而損害最小限度內之通行，無使袋地獲得最大經濟效益而
    提供通行之義務，通行權利人亦不能主張為使自己可獲取更
    高使用利益，而任意擴張義務人應容忍通行之範圍。
  2.查系爭土地為特定農業區之農牧用地，現為原告種植芭樂樹
    使用，而系爭土地面積1851.09平方公尺，面積非小，其土
    地上之芭樂產量實難單以單輪車人力運送，審之系爭土地利
    用現況，及現在社會上常見使用農機、農具載運工具、農產
    等，以實現農地利用價值之通行方法，故通行寬度2公尺應
    屬必要而對其周圍地損害最少之方法；至原告主張通行寬度
    須達3公尺難認有據。是如系爭附圖一通行方案A、C，使用
    系爭1243地號土地、系爭1244地號土地達3公尺之寬度，難
    認屬侵害最小之方式，而不足採。而系爭附圖一編號B部分
    ，通行範圍涵蓋系爭1243地號土地上之現有排水溝渠，如於
    溝渠上設置通行道路，日後可能衍生溝渠淤積難以清理之弊
    病，而不適當。至通行方案甲、乙、D之通行寬度僅為1.5公
    尺，且通行方案甲、乙須經由系爭1244地號土地東側之碎石
    堤岸通往柏油道路，該碎石堤岸最窄寬度為1.5米，此經本
    院勘驗明確(見卷第148頁)，寬度難認足夠，且需時常清除
    雜草，遇雨泥濘並非安全妥適之通行處所，難認適當。
  3.至E通行方案即系爭附圖二編號A、B、C之範圍，利用系爭12
    43地號土地水溝南側現有之田埂路，以及系爭1244地號土地
    北側，使通行寬度達2公尺，此方案可使系爭土地與系爭124
    3地號土地東側之柏油道路直接相連，無須行走不甚安全之
    碎石堤岸，且使用系爭1243地號土地南側邊緣、系爭1244地
    號土地北側邊緣，對於臨地整體利用之影響較小，應是對被
    告張士明、張士彥及林文郎侵害較小之通行方式，且足敷原
    告需求。被告林文郎雖辯稱系爭1244地號土地北側已建有鐵
    皮圍籬與豬舍，如需拆除地上物對被告林文郎損害非輕云云
    。然觀諸系爭附圖二，被告林文郎設置之圍籬已有部分設在
    系爭1243地號土地上，占用系爭1243地號土地面積為4平方
    公尺(見卷第363頁)，且因該圍籬之設置，使既有之田埂寬
    度不足100公分，無法供原告通行往來，該圍籬之設置已有
    不當。又被告林文郎設置之豬舍為磚造水泥及鐵皮建物，此
    有現場照片為據(見卷第151、157頁)，價值並非甚高，且審
    酌系爭土地與系爭1244地號土地曾為同一筆土地，系爭1244
    地號土地東北端現臨柏油道路，可見曾為「溝」之八堡圳堤
    岸，逐漸因社會經濟發展而鋪設為公眾通行之道路，則系爭
    土地與系爭1244地號土地於45年分割時，將系爭土地分割為
    裏地未臨八堡圳堤岸，依民法第789條第1項規定之意旨，系
    爭1244地號土地之所有人實有容忍系爭土地所有人通行之義
    務，是本院認系爭附圖二利用系爭1243地號土地之現有田埂
    路，加計系爭1244地號土地北側範圍，為較適當合理之通行
    方案，被告林文郎所辯，應無可採。
　㈤原告請求通行範圍內之被告拆除地上物及不得妨害通行部分
    ：
　1.查民法第787條之袋地通行權，為土地所有人所有權之擴張
    ，亦即對鄰地所有人所有權之限制，其為基於法律規定所生
    具有物權性之權利土地所有人之通行權，性質上為土地所有
    人所有權之擴張，與鄰地所有權之限制，土地所有人於具備
    必要通行權之要件後，即有通行周圍地以至公路之權利。從
    而，袋地土地所有人如確有民法第787條之通行權，袋地所
    有人自可對之主張通行權請求拆除地上物以供通行；被通行
    之鄰地周圍地現占有人如係承租人、使用借貸之借用人等其
    他利用權人，援用相類似案件，應為相同處理之法理，亦應
    作相同之結論(最高法院79年5月29日第2次民事庭會議決議
    參照)。
　2.查系爭附圖二編號B、C之通行範圍，目前有被告林文郎設置
    之圍籬與豬舍、水塔，此有本院勘驗筆錄、系爭附圖二在卷
    為憑(見卷第147、148頁)，原告請求被告林文郎將地上物拆
    除，以使其利用土地通行，並請求被告張士明、張士彥、林
    文郎不得設置障礙物妨害原告通行，應屬有據，應予准許。
　㈥原告請求通行範圍內之被告容忍開設道路部分：
　1.按有通行權人，於必要時，得開設道路，民法第788條前段
    亦定有明文。至有無必要開設道路，開設如何路面、寬度之
    道路，道路應否附設排水溝或其他設施，則應參酌相關土地
    及四周環境現況、目前社會繁榮情形、一般交通運輸工具、
    通行需要地通常使用所必要程度、通行地所受損害程度、建
    築相關法規等事項酌定之(最高法院95年度台上字第1718號
    判決意旨參照)。　　
　2.查原告為耕作系爭土地，可利用如系爭附圖二編號A、B、C
    土地通行至系爭1243地號土地東側之柏油道路，而以自行鋪
    設路面之方式便利通行，亦屬適宜，應予准許。然考量到系
    爭1243、1244地號土地亦為農牧用地、使用分區為特定農業
    區，若鋪設柏油、水泥，顯將影響該土地耕作利用之可能性
    ，而對1243、1244地號土地造成較大之損害。參以本件通行
    長度依系爭附圖二之比例尺計算，僅約30公尺，長度非長，
    若以夯實、整平通行之方式開設泥土路面，已足供一般人、
    農用機具進出外，並非需鋪設水泥、柏油始可供農用機具通
    行，則亦可保全系爭1243、1244地號土地未來耕作、種植之
    可能性，對於該土地之損害亦可減輕至最小程度，是本件通
    行範圍所鋪設之道路，自以夯實系爭上開通行範圍開設泥土
    路面，方屬妥適。
　3.被告張士明、張士彥雖辯稱如於農地開立道路，將違反農地
    農用之原則，必須限於以集村方式興建農舍或甲種、乙種、
    丙種、丁種建築用地，因未面臨建築線，無道路可出入者，
    才可私設道路，不同意原告於通行權範圍設置道路等語。按
    農業發展條例第37條關於農地農用之限制，係為確保農業永
    續發展，因應農業國際化及自由化，促進農地合理利用，調
    整農業產業結構，穩定農業產銷，增進農民所得及福利，提
    高農民生活水準為目的，關於相鄰關係之袋地通行權，依同
    法第1條規定，並未排除民法第787條之適用，此觀諸農業發
    展條例第1條後段「本條例未規定者，適用其他法律之規定
    」自明。況現今農業受工業機械化之影響，多使用農耕機具
    進行農作物之栽種，並於農作物收成後使用車輛進行運送與
    銷售。故農業發展條例第3條第10款規定：非都市土地或都
    市土地農業區、保護區範圍內，供與農業經營不可分離之農
    舍、畜禽舍、倉儲設備、曬場、集貨場、農路、灌溉、排水
    及其他農用之土地屬農業用地，明文規範與農業經營不可分
    離之農路亦屬農業用地；申請人如有設立農路之需求，再依
    相關法令如農業用地作農業設施容許使用審查辦法之規定，
    向主管機關申請設置，實難謂在農地設立農路即違反農用之
    限制。被告張士明、張士彥抗辯原告通行系爭1243地號違反
    農地農用規定云云，顯不可採。
四、綜上所述，原告依民法第787條第1項規定，請求確認其就系
    爭1243地號土地如系爭附圖二編號A(面積27.63平方公尺)、
    B(面積4.00平方公尺)之範圍，系爭1244地號土地如編號C(
    面積28.38平方公尺)之範圍土地有通行權存在，及被告林文
    郎應將如系爭附圖二通行範圍之地上物拆除，被告張士明、
    張士彥、林文郎應容忍其鋪設道路及通行，並不得設置障礙
    物或任何妨害原告通行之行為，為有理由，應予准許。
五、本件事證已臻明確，兩造其餘攻擊防禦方法及證據，經本院
    斟酌後，對於判決之結果不生影響，故不再逐一論列，併此
    敘明。
六、敗訴人之行為，按當時之訴訟程度，為伸張或防衛權利所必
    要者，法院得酌量情形，命勝訴當事人負擔費用之全部或一
    部，民事訴訟法第81條第2款定有明文。本件原告起訴雖屬
    有理由，然敗訴之被告張士明、張士彥、林文郎所為訴訟行
    為亦屬防衛其權利之必要，若令提供土地讓原告通行之被告
    再負擔訴訟費用，恐非公平，故依職權酌定訴訟費用之負擔
    如主文所示。
中　　華　　民　　國　　111 　年　　9 　　月　　29　　日
                  民事第二庭    法　官　王姿婷
以上正本係照原本作成。
如對判決上訴，應於判決送達後20日內向本院提出上訴狀。如委
任律師提起上訴者，應一併繳納上訴審裁判費。
中　　華　　民　　國　　111 　年　　9 　　月　　30　　日
                                書記官　謝志鑫